臺灣高等法院民事判決　　　　　　　　93年度上易字第1078號
上　訴　人　乙○○
訴訟代理人　謝家健律師
複代理人　　毛英富律師
被上訴人　　丙○○○
兼上一人
訴訟代理人　丁○○
上列當事人間撤銷贈與契約等事件，上訴人對於中華民國93年9
月21日臺灣板橋地方法院92年度訴字第2469號第一審判決提起上
訴，經本院於94年6月28日言詞辯論終結，判決如下：
    主  文
上訴駁回。
第二審訴訟費用由上訴人負擔。
    事實及理由
一、本件上訴人聲明求為判決：（一）原判決廢棄。（二）先位
    聲明：被上訴人丁○○應將坐落台北縣板橋市○○段 564地
    號土地所有權應有部分16分之1及其地上建物即同段 1391建
    號，門牌號碼台北縣板橋市○○路○段 357號1樓房屋所有權
    應有部分4分之1（下稱系爭房地），移轉登記為上訴人所有
    。（三）備位聲明：1.被上訴人丁○○應將系爭房地，於民
    國（下同）92年5月 22日所為之所有權移轉登記予以塗銷。
    2.被上訴人丙○○○應將系爭房地移轉登記為上訴人所有。
    被上訴人聲明求為判決：如主文所示。
二、上訴人起訴主張：被上訴人丁○○係伊之次子，於91年10月
    16日，以其全身是病，又沒有工作為詞，要求伊贈與系爭房
    地，伊因此允諾贈與，並配合辦理系爭房地之所有權移轉登
    記手續。詎被上訴人丁○○竟利用伊老邁，欺瞞伊稱系爭房
    地係欲移轉登記於被上訴人丁○○名下，使伊陷於錯誤而簽
    署贈與被上訴人丙○○○之同意書，致系爭房地於同年10月
    29日以贈與為原因移轉登記與被上訴人丁○○之妻即被上訴
    人丙○○○。嗣在系爭房地所有權移轉登記完畢後，伊欲向
    被上訴人索取每月新台幣（下同） 5,000元為生活費，被上
    訴人竟不願給付。被上訴人罔顧伊已係86歲之高齡，竟不盡
    扶養之義務，為此，伊已於92年10月13日以郵局存證信函向
    被上訴人表示撤銷贈與；又被上訴人夫妻得知伊將撤銷贈與
    ，業於同年5 月22日將系爭房地所有權以夫妻贈與為原因，
    移轉登記與被上訴人丁○○，意圖藉此使伊無法撤銷贈與，
    彼等所為無償贈與顯係通謀而為虛偽意思表示，應屬無效等
    情，爰依民法第416條第1項第2款、第419條第2項及第179條
    規定，先位聲明求為命被上訴人丁○○應將系爭房地移轉登
    記為伊所有之判決；另依民法第114條準用同法第113條規定
    ，請求回復原狀，並依侵權行為及不當得利之法則，備位聲
    明求為命被上訴人丁○○塗銷系爭房地於92年5 月22日所為
    之所有權移轉登記，及被上訴人丙○○○應將系爭房地移轉
    登記為伊所有之判決。
    被上訴人則以：系爭房地係由上訴人、被上訴人丁○○、上
    訴人之三子陳賢裕及上訴人之長女陳素青，於91年 9月下旬
    同赴代書事務所，經上訴人指明移轉登記與被上訴人丙○○
    ○，並由代書書寫同意書，朗讀給上訴人聽，經上訴人同意
    後簽名蓋章，並於同年10月22日完成移轉登記，將系爭房地
    贈與被上訴人丙○○○，另將系爭房地所有權應有部分 4分
    之1贈與訴外人陳賢裕，剩餘所有權應有部分 2分之1上訴人
    表示要留供自己收取租金，以保障其生活來源。伊等生活拮
    据，無能力支付上訴人生活費，被上訴人丁○○曾多次請上
    訴人至其家裡同住，惟上訴人均以住不慣為由婉拒，故被上
    訴人丁○○並未拒絕扶養上訴人，而被上訴人丙○○○則非
    上訴人之第一順序扶養義務人，上訴人應不得以未盡扶養義
    務為由對被上訴人丙○○○撤銷贈與。又上訴人係無條件贈
    與被上訴人丙○○○，被上訴人丙○○○再以夫妻贈與為原
    因移轉登記與被上訴人丁○○，並無不法等語，資為抗辯。
三、經查系爭房地原係上訴人所有，以贈與為原因移轉登記與被
    上訴人丙○○○，嗣再由被上訴人丙○○○以夫妻贈與為原
    因移轉登記與被上訴人丁○○之事實，有土地及建物登記謄
    本可證（見原審重調字卷11-14、22、23 頁），且為兩造所
    不爭執，固堪信為真實。
四、關於先位之訴部分：
（一）按受贈人對於贈與人有扶養義務而不履行者，贈與人得撤
      銷其贈與，民法第 416條第1項第2款固定有明文。然依民
      法第 1115條第1項規定，扶養義務人之順序為：一、直系
      血親卑親屬，二、直系血親尊親屬，三、家長，四、兄弟
      姊妹，五、家屬，六、子婦、女婿；七、夫妻之父母。
（二）經查有關系爭房地所有權係由上訴人同意以贈與為原因移
      轉登記與被上訴人丙○○○一節，業經證人即代書甲○○
      到場證稱：系爭房地由上訴人以贈與為原因移轉所有權登
      記與被上訴人丙○○○，立有贈與同意書，係經上訴人簽
      字同意，伊有當場對上訴人說明贈與同意書之內容，上訴
      人明白同意書之內容等語明確，並提出贈與同意書為證（
      見本院卷第2宗188、189、192頁）；故被上訴人抗辯系爭
      房地確係經上訴人同意贈與被上訴人丙○○○，堪信為真
      實。又查被上訴人丙○○○係上訴人之次子即被上訴人丁
      ○○之妻，而上訴人仍有子女共八人（見原審重調字卷17
      頁、訴字卷41頁），則其第一順序之扶養義務人應為其子
      女，被上訴人丙○○○對上訴人並不負扶養義務，從而上
      訴人以受贈人不履行扶養義務為由，對被上訴人丙○○○
      撤銷贈與，應屬無據；又系爭房地所有權既係經上訴人同
      意贈與被上訴人丙○○○，上訴人以被上訴人丁○○不履
      行扶養義務為由，對被上訴人丁○○撤銷贈與，亦屬無據
      。
五、關於備位之訴部分：
（一）經查上訴人主張被上訴人間就系爭房地所有權所為夫妻贈
      與之移轉登記，係通謀而為虛偽之意思表示，惟為被上訴
      人所否認，而上訴人復不能舉證以資證明屬實，則其主張
      依民法第 242條規定，代位被上訴人丙○○○請求被上訴
      人丁○○塗銷登記，應屬無據。
（二）又查上訴人確曾同意將系爭房地所有權贈與被上訴人丙○
      ○○，業經證人甲○○到場證述屬實，已如前述，尚難認
      上訴人有錯誤或被詐欺之情事。則上訴人主張錯誤或被詐
      欺撤銷對被上訴人丙○○○所為贈與之意思表示，亦屬無
      據。
六、綜上所述，上訴人主張依據民法第416條第1項第2款、第419
    條第2項及第179條之規定，先位聲明請求被上訴人丁○○將
    系爭房地移轉登記為伊所有，自屬不應准許；又其依據民法
    第114條準用第113條之規定，請求回復原狀，及依侵權行為
    及不當得利之法則，備位聲明請求被上訴人丁○○塗銷系爭
    房地於92年5 月22日所為之所有權移轉登記，及被上訴人丙
    ○○○應將系爭房地移轉登記為伊所有，亦屬不應准許。從
    而原審所為上訴人敗訴之判決，並無不合。上訴論旨指摘原
    判決不當，求予廢棄改判，為無理由。
七、至兩造其餘之攻擊或防禦方法及未經援用之證據，經本院斟
    酌後，認為均不足以影響本判決之結果，自無逐一詳予論駁
    之必要。併此敘明。
八、據上論結，本件上訴為無理由，依民事訴訟法第449條第1項
    、第78條，判決如主文。
中　　華　　民　　國　　94　　年　　7 　　月　　12　　日
                  民事第六庭審判長法　官　林鄉誠
                                  法  官  梁玉芬
                                  法　官　鄭威莉
正本係照原本作成。
不得上訴。
中　　華　　民　　國　　94　　年　　7　　月　　13　　日
                                   書記官　吳瑞英
